# データを要約する{#summarization}

本章では，平均値や分散，相関係数などの基本的な統計学を復習します．

## 平均値

平均値を求めるには`mean()`関数を用います．`mean()`関数の引数はベクトルでなくてはなりません．

```{r include=FALSE}
mydata <- read.csv("wage.csv")
```


```{r eval=FALSE}
mean(mydata) # mydataはベクトルではなく，データフレームなのでエラーになります
```
次のように平均値を求めたい変数をサブセッティングして，ベクトルにする必要があります．

```{r collapse=TRUE}
mean(mydata$salary)
mean(mydata$educ)
```
## 分散

分散を求めるには`var()`関数を用います．分散はデータのばらつきを把握するための統計量です^[厳密には`var()`関数は不偏分散です．]．

```{r collapse=TRUE}
var(mydata$salary)
var(mydata$educ)
```

## 標準偏差

分散は単位が2乗になっているので少しわかりづらいです．なので，分散の平方根をとって単位の次数を減らしたものが標準偏差です．標準偏差を求めるには`sd()`関数を用います．

```{r collapse=TRUE}
sd(mydata$salary)
```

## ヒストグラム

図によってデータの分布を確認するには，**ヒストグラム**を用いるのが便利です．ヒストグラムを作図するには`hist()`関数を用います．

```{r collapse=TRUE}
hist(mydata$salary)
```

`hist()`関数には複数の引数があり，それらを指定することで見た目を変えることができます．

```{r collapse=TRUE}
hist(mydata$salary, col = "lightblue", main = "Histogram of Salary", xlab = "Salary")
```

## 散布図

2つの変数の関係を図で確認するためには，**散布図**を用いるのが便利です．散布図を作成するには`plot()`関数を使います．今わたしたちは，教育と年収の関係性に関心があるとしましょう．`educ`と年収`salary`の関係を次のように図示できます．

```{r collapse=TRUE}
plot(mydata$educ, mydata$salary, main = "Salary and Education", xlab = "Years of Education", ylab = "Salary")
```

```{exercise}
次のことを考えてみてください．

(1) どのような関係が見て取れますか？
(2) そのような関係はどのようなメカニズム生じるのでしょうか？
(3) それは因果関係と言えるでしょうか？
(4) 3で，そのように答えた理由は何ですか？
```


## 相関係数

**相関係数**は，2つの変数の直線的な関係の強さを表します．相関係数$\rho$は，$-1 \leq \rho \leq1$の値を取ります．2つの変数の直線的な関係は，0に近いほど弱く，絶対値が1に近いほど強いです．相関係数が正のとき($\rho>0$)，散布図は右上がりの分布を描きます．相関係数が負のとき($\rho<0$)，散布図は右下がりの分布を描きます．

Rでは`cor()`関数を用いることで，相関係数を求めることができます．`educ`と`salary`の相関係数は`r round(cor(mydata$educ, mydata$salary), digits = 3)`です．

```{r collapse=TRUE}
cor(mydata$educ, mydata$salary)
```

```{exercise}
`wage.csv`のデータについて，次の指示に従ってください．

(1) 年齢(`age`)の平均，分散，標準偏差を求めてください．また，`age`のヒストグラムを作成してください．
(2) 年齢(`age`)と年収(`salary`)の散布図を描いて，さらに相関係数を求めてください．
(3) 2の結果について考察しなさい． 
```

